最高法院民事判決　　　　　　　　　　　　　　　　九十一年度台上字第一一八號
　　上　訴　人　乙○○
　　訴訟代理人　邱六郎律師
　　被 上訴 人　甲○○
右當事人間請求履行契約事件，上訴人對於中華民國八十九年五月八日台灣高等法院
第二審更審判決（八十八年度上更(一)字第一五四號），提起上訴，本院判決如左：
    主  文
原判決廢棄，發回台灣高等法院。
    理  由
本件原審廢棄第一審所為上訴人勝訴之判決，改判駁回其訴，無非以：上訴人主張，
伊與被上訴人為祥揚工程有限公司（下稱祥揚公司）股東，因祥揚公司經營不善，出
現鉅額虧損。兩造乃於民國八十六年一月十六日與訴外人詹堡塘簽立股權讓渡契約書
，將其所有之祥揚公司股權讓與詹堡塘，並同意負擔迄至立約日止之祥揚公司債務，
計為新台幣（下同）四百九十八萬二千一百八十八元，被上訴人應分擔二分之一。伊
已將上開債務清償完畢，自得依上開契約及民法第三百十二條之規定，求為命被上訴
人給付二百四十九萬一千零九十四元並自訴狀繕本送達翌日（八十六年五月十一日）
起至清償日止加付法定遲延利息之判決。經查兩造及訴外人詹堡塘、嚴恩真、彭仁俊
均為祥揚公司股東，因該公司經營不善，兩造及嚴恩真、彭仁俊乃於八十六年一月十
六日與詹堡塘簽訂股權讓渡契約書，將兩造及嚴恩真、彭仁俊所有之祥揚公司股權讓
與詹堡塘，並同意負擔迄至立約日止之祥揚公司債務等情，有股權讓渡契約書可稽，
並為被上訴人所不爭，自堪信為真實。上訴人主張：因彭仁俊係伊所邀股東，嚴恩真
則為被上訴人之妻，故兩造約定祥揚公司迄至立約日止之債務四百九十八萬二千一百
八十八元由兩造各自分擔二分之一，因被上訴人應分擔之二百四十九萬一千零九十四
元已由伊代償完畢，伊自得請求被上訴人如數返還云云。惟按兩造及彭仁俊、嚴恩真
於八十六年一月十六日與詹堡塘訂立股權讓渡契約，同意負擔祥揚公司至立約日止之
債務，被上訴人承諾分擔二分之一。上開約定僅為祥揚公司股東間之內部協議，對外
之債務人仍為祥揚公司，故上訴人所稱迄至立約日止之祥揚公司債務已由其清償完畢
，乃係代祥揚公司清償債務，並非代被上訴人清償其對祥揚公司之債務。上訴人雖因
支票之使用而為有利害關係之第三人，但其得以自己名義代位行使者係祥揚公司之債
權人對祥揚公司之權利，非可逕對被上訴人為請求，從而上訴人依民法第三百十二條
代位清償之規定請求被上訴人給付二百四十九萬一千零九十四元，即有未合。上訴人
又主張：彭仁俊係其所邀股東，嚴恩真則為被上訴人之妻，故立約時祥揚公司之債務
約定由兩造各分擔二分之一，因此依系爭股權讓渡契約之約定，被上訴人應分擔二分
之一云云。被上訴人雖自承兩造於簽約時有約定至立約日之祥揚公司債務由兩造各分
擔二分之一之事實，但系爭股權讓渡契約書第三條(五)項係約定：兩造及嚴恩真、彭仁
俊同意負擔祥揚公司迄至立約日之債務。而該契約之他方當事人為詹堡塘，足見雙方
當事人訂約之主要目的在約定至立約日止之祥揚公司債務應由何方當事人負擔，以便
日後如有祥揚公司之債權人對祥揚公司有所請求時，祥揚公司可依上開約定為請求，
而非約定兩造及彭仁俊、嚴恩真間應如何負擔至立約日止之祥揚公司債務，故上訴人
亦不得依上開約定請求被上訴人給付二百四十九萬一千零九十四元。綜上所述，上訴
人請求被上訴人給付二百四十九萬一千零九十四元及其法定遲延利息，為無理由，不
應准許等詞，為其判斷之基礎。
按民事訴訟法第一百九十九條第二項規定，審判長應向當事人發問或曉諭，令其為事
實上及法律上陳述、聲明證據或為其他必要之聲明及陳述；其所聲明或陳述有不明瞭
或不完足者，應令其明或補充之。此為審判長因定訴訟關係之闡明權，同時並為其
義務，故審判長對於訴訟關係未盡此項必要之處置，違背闡明之義務者，其訴訟程序
即有重大瑕疵，而基此所為之判決，亦屬違背法令。查兩造及嚴恩真、彭仁俊於八十
六年一月十六日與詹堡塘訂立股權讓渡契約書，同意負擔祥揚公司迄至立約日止之債
務，為原審確定之事實。而上訴人在事實審係主張：因嚴恩真為被上訴人之妻，彭仁
俊則為伊所邀之股東，故兩造當場同意各分擔上開債務之二分之一。因祥揚公司截至
立約日之債務係簽發伊個人或關係公司之支票為付款方法，已由伊全部理清，被上訴
人依約應負擔上開債務之一半云云（見一審卷五頁、十七頁、二審上字卷六九頁、更
字卷二二頁、四二頁）。則上訴人究係主張依系爭股權讓渡契約之約定，祥揚公司迄
至立約日止之債務雖同意由兩造及嚴恩真、彭仁俊四人負擔，但因彭仁俊為上訴人所
邀之股東，嚴恩真為被上訴人之妻，故兩造於簽約時另行約定上開債務由兩造各分擔
二分之一，其係依兩造間之約定為請求，抑係逕依系爭股權讓渡契約之約定為請求，
尚滋疑問。原審未遑向上訴人發問或曉諭，令其為必要之聲明或陳述，而逕以上訴人
依系爭股權讓渡契約為請求，不應准許，即為上訴人敗訴之判決，應認有發回更審之
原因。上訴論旨，指摘原判決不當，求予廢棄，非無理由。
據上論結，本件上訴為有理由，依民事訴訟法第四百七十七條第一項、第四百七十八
條第一項，判決如主文。
中      華      民      國    九十一    年      一      月     十七     日
                              最高法院民事第四庭
                                  審判長法官  蕭  亨  國
                                        法官  許  朝  雄
                                        法官  謝  正  勝
                                        法官  陳  淑  敏
                                        法官  高  孟  焄
      右正本證明與原本無異
                                              書  記  官
中      華      民      國    九十一    年      二      月      五      日
